臺灣臺中地方法院民事判決　　　　　　　95年度婚字第1374號
原　　　告　乙○○
訴訟代理人　王秋霜律師
複　代理人　甲○○
　　　　　　王淑菁
被　　　告　丙○○
訴訟代理人　許漢鄰律師
複　代理人　陳建勛律師
　　　　　　許家瑜律師
上列當事人間請求離婚事件，經本院於中華民國96年6月28日言
詞辯論終結，判決如下：
    主      文
准原告與被告離婚。
訴訟費用由被告負擔。
    事實及理由
壹、原告起訴主張：兩造於民國82年7月1日結婚，婚後因價值觀
    、生活方式不同，經常爭吵，原告深覺不被尊重，在家中沒
    有平等地位，家庭沒有溫暖，兩造無法互相信任，依後述列
    舉事實，兩造婚姻實有難以維持之重大事由存在，為此爰依
    民法第1052條第2項之規定，訴請離婚等語。並聲明：如主
    文所示。
一、關於開伙：被告86年中起即為全職家庭主婦，然家中1年難
    得開伙1次，僅冬天曾煮火鍋共食，數年來家中開伙次數屈
    指可數，原告每年生日時，均提出希望能吃到太太煮的菜，
    但被告均未置理。
二、關於洗衣：被告在家每日晚睡晚起，換洗衣物堆積如山，丟
    置屋內，佔據大部生活空間，原告需上班，被告卻要求原告
    要洗自己的衣服，還嫌洗不乾淨，被告偶而將原告衣物丟進
    洗衣機洗，卻不晾衣，俟原告返家自晾，已發生異味並已皺
    ，小孩衣物堆積數日才洗，看起來都不甚乾淨，縱使新衣，
    亦因洗滌不清，很快即變舊，原告動手要洗，卻遭被告制止
    ，斥責原告洗不乾淨。
三、關於家中用品分二套使用：
（一）主臥室由被告及小孩使用：被告嫌原告髒，以原告會掉頭
      髮為由，不讓原告睡主臥，只能睡在隔壁較小的、無衛浴
      的書房，事實上書房內只有地上鋪著一個墊子，與睡地板
      無異，原告多次要求回主臥室睡，不是被拒絕，就是被刁
      難，多年來，原告睡主臥室之次數不過2次，其中1次還是
      趁被告不在時原告偷偷去睡。
（二）衛浴設備分開使用：原告只能用共同的衛浴，不能用主臥
      室的衛浴。主臥室的衛浴只能由被告、其家人及小孩使用
      ，被告以原告常泡澡為由塘塞，惟事實上原告1年當中泡
      澡次數不過1、2次。
（三）沙發座位：因被告嫌原告工作返家髒，規定原告進家門前
      要把長褲掛在門外才能進去，且規定沙發原告只能坐某個
      區域，縱洗完澡後，被告仍不允原告坐別的沙發。
（四）洗衣機：被告嫌棄原告衣服髒，要求原告自己洗自己之衣
      物，事實上原告工作也不過流汗而已，卻造成兩造各洗各
      的，被告用新的大台洗衣機，原告用舊的小台洗衣機，各
      自晾乾收拾，被告又規定，原告的衣服只能晾在進出門的
      前陽台，被告的則晾在後陽台，連曬衣架原告也只能用舊
      的。
（五）置物櫃：被告用電視櫃組，原告用鞋櫃上的小抽屜，外加
      伸縮櫃含公共用品。
四、關於不尊重原告
（一）被告每次出門都要原告等：被告出門前會一直唸原告，要
      原告先行準備，被告非得等原告穿好衣服、鞋子，在陽台
      上等她，不肯進行自己的準備動作，原告在陽台等待，至
      少要10、20分鐘後，被告才準備好。
（二）吵架一定要讓她贏：無論吵什麼，一定要原告認錯，即便
      連原告的專業部份，被告也要指導。
（三）否定原告的努力：生活中處處否定原告，原告於89年升職
      ，以喜悅之心返家告知，未料被告反冷嘲熱諷稱：你那麼
      狗腿、那麼會巴結上司，這原本就應該是你的。
（四）家庭生活以自我為中心：冷氣先裝置其房內，廚房、地板
      、垃圾要原告清理，開水要原告燒，晚餐要原告買，嫌原
      告不衛生、老掉頭髮，要原告清潔衛浴，原告做了被告又
      叼擾不休；原告同事來家裡，坐過的、走過的地方，俟客
      人走後，即要求原告馬上清理，造成原告心理極大壓力，
      不敢再邀同學、朋友至家中。
（五）原告幫小孩洗澡卻被罵變態：因被告幫小孩洗澡時間很長
      ，約需花費1小時，洗完後要小孩站著等她完成準備衣服
      、毛巾等才幫小孩擦身體，再叫小孩走出浴室穿衣，在季
      節交替時小孩經常傷風感冒，原告想幫就讀幼稚園之小孩
      洗澡，竟遭被告罵變態，並指責原告不愛乾淨，幫小孩洗
      不乾淨。
五、兩造無法溝通：
（一）原告有時值小夜班（PM05:00-24:30），回家已是身心疲
      憊，被告不知體諒，常見被告雙手插腰、怒眼相視，大聲
      斥責原告，理由不外為：前一晚喝的飲料沒收好，衛生紙
      沒有放入垃圾袋中等瑣事。
（二）曾發生原告已入睡，被告硬叫原告起床收東西、撿垃圾。
（三）即使原告值小夜班時段，被告仍要求原告必須接送小孩上
      學（24:30下班，01:10進門，01:45洗完畢、02:15-02:
      45入睡，07:35起床，07:45載小孩上學），初固因被告
      生病，原告體諒他，事後卻都變成原告的責任，原告偶想
      多睡一下，請其載送，被告即開罵，致原告上班精神不濟
      。
（四）被告白天在家無事，卻晚睡晚起直到中午才起床，夜愈深
      愈有精神，原告則已精神不濟，原告多次試想與其溝通，
      被告卻說不可佔據她看連續劇的時間，非得等到午夜後，
      但那時原告已無氣力，被告經常在深夜吵，完全不顧原告
      一早還要上班。
六、被告排斥原告家人，不參加原告家族活動：
（一）被告遇假日就回娘家，原告要回老家卻須經過被告允許，
      以致原告每月回老家只有1、2次，被告則是1年不到2次，
      被告到了婆家停留時間很少超過4小時，更是難得過夜，
      連回家吃團圓飯都要拖到很晚，被告還會對原告抱怨，如
      不使用公筷母匙等語。
（二）被告清明節不參與掃墓，連小孩亦不允許。
（三）被告聽信求神問卜之言，指責原告妹妹是妖魔鬼怪。
（四）被告指責原告弟媳是「抓耙子」。
七、89、90年間，被告經常在半夜與原告爭吵後，打電話騷擾原
    告家人，若是原告父親接的，她就不斷數落原告，若他人所
    接，要就不出聲音，或是劈頭就問「你爸在嗎」，或將電話
    掛了又打，疲勞轟炸，搞得全家雞犬不寧。
八、被告多次寫下字條恫嚇原告，其上記有「同歸於盡」、「死
    期到了」、「兩具屍體、一命賠一命」、「今天不是你死就
    我死」、「世上少了一對怨偶」、「他殺了我，我自衛殺了
    他」、「可幸、可悲」等驚悚字句，原告心懷恐懼無法與被
    告共同生活。
九、兩造因前揭不合曾於84年11月27日簽立離婚協議書，事後被
    告反悔不辦離婚登記，於87年8月3日生下長女，原告百般忍
    耐，嗣89年間被告罹患乳癌開刀、化療，91年癌症擴散，原
    告又不忍提出離婚，惟此期間被告多次冷嘲熱諷說都是原告
    幫她投保醫療險，她才會得癌症，嗣於93年12月31日原告才
    又提出離婚請求，被告原本同意，但後來堅持要監護權並揚
    言從此不讓原告看小孩。
十、兩造因上述不合，原告前曾於85年4月間離家，於86年1月返
    家，但實在是不合，原告再於94年1月間搬回老家迄今。
貳、被告則以下列情詞置辯，並聲明：駁回原告之訴。
一、關於開伙：原告所稱開伙次數屈指可數，惟家中人口簡單，
    經與原告討論認以外食反較方便及便宜，雖原告曾表達能在
    家中開伙，但不知原告如此在乎。
二、關於洗衣：原告所述顯屬誇大其詞，被告之所以2天才洗衣
    服，因考量家中經濟來源全靠原告一人，為省水電使然，且
    小孩好動，衣物經洗衣機洗，故有時不甚乾淨，並非如原告
    所述新衣沒幾次即成舊衣物，原告雖須自己洗衣服，但被告
    不曾嫌原告洗衣服不乾淨，亦不可能制止原告幫小孩洗衣服
    。
三、關於家中用品分二套使用：
（一）原告本來睡主臥房，但因原告睡覺會打呼，且被告生病，
      會影響被告睡眠品質，始建議原告睡書房，原告也同意，
      被告不知原告如此在意。
（二）被告並沒有不讓原告在主臥室使用浴室，因兩造居住之房
      屋主臥室的衛浴設備無法泡澡，客房衛浴設備才可以，原
      告有泡澡的習慣，只有在客房才能洗，家中既有兩個衛浴
      ，本來就要善用，被告只是跟原告說他用外面的，但沒有
      不讓他用主臥室部分。
（三）因原告工作後之衣褲已髒，始要求原告將褲子放在門外再
      進門，且擔心原告沒有換衣服就坐在椅子上，沙發才區分
      原告及被告之坐位，要求原告要坐某個位置，但原告洗完
      澡即未再要求。
（四）因原告衣服較髒，需洗淨力較強的洗衣機，洗衣機始分兩
      套使用。
（五）並未規定原告不能使用置物櫃。
四、關於不尊重原告：
（一）不否認出門前都讓原告等侯10幾分鐘，但女性出門本來就
      較男性出門要準備的東西多。
（二）不知如何回應原告所述吵架一定要贏之事，夫妻相處難免
      偶爾吵架，但無傷大雅，如何能說是不尊重原告。
（三）原告升職時被告說其狗腿、巴結上司，但只講過一次，係
      因兩造吵架時才講的。
（四）冷氣部分是原告自己說要裝在被告房內，家中整體環清潔
      本應夫妻共同維護，原告不應置身事外，當初是分配客廳
      由被告負責清潔，原告負責廚房，因為原告比較會煮東西
      被告不會，而且原告也清理1、2次而已，之後就改由被告
      接手處理。剛結婚的時候原告的同事、朋友到家裡坐，雖
      有要求要原告清理，但是原告不清理也是被告自己做，而
      且對原告離家前1年的中秋節，原告的同事有到家中，他
      們離去時被告已沒有要求原告清理，被告也一直在自我改
      進，原告所述都是多年前的舊事。
（五）原告所指幫小孩洗澡當時女兒已經6歲，被告認為不宜，
      兩造因此發生口角，被告順口罵原告變態，但已屬陳年往
      事，不值一提。
五、關於兩造無法溝通部分：要求原告起床丟垃圾，係因原告丟
    垃圾沒有丟好，被告告知原告要撿起來，原告洗完澡後，逕
    自睡覺，被告看見原告剛睡，尚未熟睡，才叫他起床收拾；
    因被告生病，始要求原告接送小孩；原告於連續劇播放時間
    拿離婚協議書要求被告簽名，被告認為沒犯什麼錯，始不予
    理會；僅於婚姻磨合期時，才有半夜與原告爭吵之事。
六、關於被告排斥原告家人，不參加原告家族活動部分，是因原
    告每次與被告吵架，即告知其母親，被告始不願意至原告家
    中；清明時節原告沒有要求被告去掃墓，雖然有要求小孩參
    與，但被告認為小孩子還小，不該去那邊；並無指責原告妹
    妹是妖魔鬼怪及原告弟媳是「抓耙子」之事。
七、剛結婚時兩造經常吵架，但並不常打電話給原告家人，半夜
    打電話次數不會超過5次，被告也只不過找原告之父評理而
    已；僅有一次被告打電話過去，為避免發生爭執，才掛電話
    。
八、原告提出書面恫嚇字跡，確實為被告字跡，但被告沒有印象
    寫過這些字，如有應該是多年前的事。
九、84年間兩造爭執甚烈，被告無法忍受，所以簽立離婚協議書
    ，後因原告不肯離婚，被告始作罷；未曾表示係原告幫被告
    投保醫療險，才會得癌症；93年12月31日原告再提離婚協議
    書，被告並未同意，亦未拿小孩威脅原告。
十、原告所述前揭事實，不過是一般夫妻間瑣事，兩造因自由戀
    愛而結婚，原告今離婚不過因被告罹患癌症始亂終棄，與離
    婚要件尚有未合，縱兩造婚姻發生破綻，亦非可歸責於被告
    。
參、得心證之理由：
一、原告主張兩造於82年7月1日結婚，兩造曾於84年11月27 日
    簽立離婚協議書但未辦理離婚登記，原告前曾於85年4月間
    離家出走於86年1月返家，原告復於94年1月間搬回老家迄今
    等事實，為被告所不爭執，並有原告提出之戶籍謄本、協議
    離婚書影本各1 件為證，應堪信為真正。
二、原告另主張兩造婚後，被告擔任家庭主婦，但家中極少開伙
    ；上班工作之原告，須負責清洗個人衣物；被告要求原告睡
    書房，主臥則由被告及小孩使用；被告要求原告使用共同衛
    浴，主臥室的衛浴由被告、其家人及小孩使用；以原告衣褲
    髒為由，規定原告進家門前要把長褲掛在門外才能進去，且
    規定沙發原告只能坐某個區域；洗衣機分兩台使用，原告用
    舊的小台洗衣機，被告用新的大台洗衣機；原告升職，被告
    反嘰諷稱：狗腿、巴結上司；原告想幫就讀幼稚園之小孩洗
    澡卻被罵變態；原告已入睡，被叫起床收東西、撿垃圾；被
    告聽信求神問卜之言，指責原告妹妹是妖魔鬼怪；指責原告
    弟媳是「抓耙子」；半夜與原告爭吵後，打電話給原告家人
    ，造成家人困擾；寫下記載有前揭恫嚇、驚悚字句之字條等
    事實，除據原告提出錄音譯文1件、字條影本9件為證外，並
    經證人即原告之弟陳源谷於本院96年4月26日行言詞辯論時
    證述明確。而被告對於原告主張之前開事實，除否認有指責
    原告妹妹、弟媳是妖魔鬼怪、「抓耙子」之事實外，就其餘
    事實，則僅就發生之原因、次數以前揭理由抗辯，但不否認
    有前開事實存在，惟被告曾指責原告妹妹、弟媳是妖魔鬼怪
    、「抓耙子」之事實，業已有告提出之錄音譯文可證，被告
    該部分所辯，洵無足採；又姑不論肇致前揭事實之緣由為何
    ，然兩造確因前揭個性、生活及觀念上之諸多不合屢生齟齬
    ，甚至波及原告家人，造成兩造因之簽立離婚協議書，以及
    原告於85年4月間離家出走，返家後復於94年1月間搬回老家
    ，兩造分居迄今逾2年半，殆屬確定之事實。
三、按有民法第1052條第1項以外之重大事由，難以維持婚姻者
    ，夫妻之一方得請求離婚，但其事由應由夫妻之一方負責者
    ，僅他方得請求離婚，民法第1052條第2項定有明文。次按
    民法第1052條第2項規定之立法意旨，在符合現代多元化社
    會之需要，使裁判離婚之事由較富彈性，其判斷之標準為婚
    姻是否已生破綻而無回復之希望，而婚姻是否已生破綻無回
    復之希望，不可依主觀的標準，即從原告已喪失維持婚姻意
    欲之主觀面加以認定，而應依客觀之標準，即難以維持婚姻
    之事實，是否已達倘處於同一境況，任何人均將喪失維持婚
    姻意欲之程度而定（最高法院94年度台上字第115號判決意
    旨參照）。至於婚姻如有難以維持之重大事由，於夫妻雙方
    就該事由均須負責時，應比較衡量雙方之有責程度，僅責任
    較輕之一方得向責任較重之他方請求離婚，如雙方之有責程
    度相同，則雙方均得請求離婚，始符民法第1052條第2項規
    定之立法本旨（最高法院95年度第5次民事庭會議決議參照
    ）。再按婚姻係男女以終生生活為目的之共同生活關係，此
    共同生活體，須夫妻共同經營生活，倘事實上已經分居各自
    獨立生活多年，雙方誠摰互信之感情基礎，已經不復存在，
    依一般人之生活經驗，顯然難期修復，雙方共同生活的婚姻
    目的已經不能達成，而其事由之發生，依一般社會感情，尚
    難認為應完全歸責於夫妻之一方時，應可認係民法第1052條
    第2項所定難以維持婚姻之重大事由，而准許夫妻雙方為離
    婚之請求，否則，勉強維持婚姻之形式，反而會對雙方各自
    追求幸福生活之機會造成不必要之限制。
四、婚姻乃一男一女之兩性結合，以組織家庭，共同生活為目的
    ，須夫妻雙方互助、互愛、互信、互敬、相互包容、扶持，
    遇事則應理性溝通、求取共識，始能協力完成一段美滿之婚
    姻與家庭生活，惟兩造卻於婚姻關係存續期間，時常為前揭
    事由爭執不休，而就個別事由觀察，乍看之下，固多數屬夫
    妻生活中經常發生之瑣事，然夫妻之結合在於情感，每日共
    同生活相處，事雖小而無法溝通，齟齬日益擴大，長期如此
    ，任何人均無法忍受，復觀諸兩造因上開不合曾簽立離婚協
    議書，原告並二度離家出走，分居迄今逾2年半，足認兩造
    個性確有重大不合，且已造成前開促成夫妻生活圓滿幸福之
    基礎破毀，致原告無法忍受與被告分居，顯見兩造婚姻早已
    產生重大破綻；又兩造業已分居逾2年半，分居期間無任何
    夫妻生活，婚姻中夫妻彼此扶持之特質蕩然無存，兩造經長
    期分離，已無情感，對於彼此之生活情況完全不瞭解，渠等
    之間僅存夫妻之名，而無夫妻之實，足見兩造間之婚姻非但
    已生重大破綻且無回復之希望，任何人處於原告同一情況下
    ，均不願繼續維持婚姻生活，並堪信本件兩造間確有難以維
    持婚姻之重大事由存在。而就該項離婚事由觀之，尚難認為
    原告可歸責之事由大於被告（本院依上開情節，既已足堪認
    定兩造間有上開離婚事由存在，則兩造有關其餘離婚事由之
    攻防，即無庸贅敘）。從而，原告依民法第1052條第2項請
    求判決離婚，洵屬正當，應予准許。
五、本件事實已臻明確，兩造其餘攻擊防禦及證據調查，均與本
    案之判斷不生影響，自勿庸一一審酌論列，併此敘明。
肆、訴訟費用負擔之依據：民事訴訟法第78條。
中　　華　　民　　國　　96　　年　　7　　月　　26   　日
                  家事法庭      法　官　劉長宜
以上正本係照原本作成。
如對本判決上訴，須於判決送達後20日內向本院提出上訴書狀（
須附繕本）。
中　　華　　民　　國　　96　　年　　7　　月　　26 　　日
                    　　　　　　書記官
